臺灣士林地方法院民事判決　　　　　　　　　　　　　　九十二年度建字第二四號
　　原　　　告
　　即反訴被告　丙○○
　　　　　　　　丁○○
　　共　　　同
　　訴訟代理人　許巍騰律師
　　　　　　　　李怡卿律師
　　被　　　告
　　即反訴原告　卡莫空間設計規劃工程有限公司
　　法定代理人　甲○○
右當事人間給付承攬報酬事件，本院於中華民國九十三年六月一日言詞辯論終結，判
決如下：
    主      文
被告應給付原告丙○○、丁○○各新臺幣玖拾貳萬零捌佰柒拾柒元，及均自民國九十
二年十月九日起，按年息百分之五計算之利息。
原告其餘之訴駁回。
本訴訴訟費用由被告負擔二十分之十九，餘由原告負擔。
本判決第一項於原告丙○○以新臺幣參拾萬柒仟元為被告供擔保後，得假執行。但被
告如於執行標的物拍定、變賣前，以新臺幣玖拾貳萬零捌佰柒拾柒元為原告丙○○預
供擔保，得免為假執行。
本判決第一項於原告丁○○以新臺幣參拾萬柒仟元為被告供擔保後，得假執行。但被
告如於執行標的物拍定、變賣前，以新臺幣玖拾貳萬零捌佰柒拾柒元為原告丁○○預
供擔保，得免為假執行。
原告其餘假執行之聲請駁回。
反訴原告之訴及假執行之聲請均駁回。
反訴訴訟費用由反訴原告負擔。
    事實及理由
一、原告提起本訴主張：被告於民國九十二年六月二十九日與原告二人訂立承攬合約
    （下稱系爭合約），由原告二人承攬「台南夏卡爾精品汽車旅館」裝潢工程施作
    ，約定付款方式為開工進料付款新臺幣（下同）五十萬元，爾後付款依業主放款
    日後五天現金支票，於九十二年七月十二日、七月二十五日、八月五日應各付款
    九十五萬元（兩造間並無協議視工程進度再付款之情形）。詎原告依期施作後，
    被告除給付開工進料款五十萬元及九十二年七月十二日之九十五萬元外，並未於
    七月二十五日再給付九十五萬元，已違反系爭合約定期給付報酬之約定。至於原
    告工程延宕，則是在工程期間，因被告之水電、空調、大理石、水泥等工程未完
    工，致原告之天花板、牆面工程無法施作；又施工過程中，被告修改設計圖面不
    及，影響原告工程之進行，應可歸責於被告。另被告又謂原告有偷工減料使用未
    經設計單位認可之防火防腐角材即劣質夾板及施作錯誤云云，因被告所提出之照
    片，無法辨識為本案施工場地，況原告所施做之材料，係由木材行所提供，縱有
    大陸進口者，亦難謂即屬劣質。而非防火角材乃係用於原告為配合現場施作之工
    作梯上，並未使用於被告之工程內。再原告施作於現場之原木薄皮，均係由木材
    行提供樣品，由被告派駐於現場之設計人員選樣、認可後依其指定施作，並無使
    用未經設計單位認可之材料。另施作錯誤之部分，原告業已依被告之指示予以改
    正，並無被告所謂偷工減料之情形。被告給付報酬既已有遲延，原告本得拒絕工
    程之施作，嗣原告欲與被告商議因被告工程之延誤及更改設計圖說造成原告施工
    不及而有延長工期之必要時，又遭被告所拒，原告見無法協商，不得不於九十二
    年八月一日將因設計師更改圖面後所不做之材料請供貨之木材行載回，並退回木
    質不佳的部分，詎被告因而認為原告係無故退場，並揚言原告既已退料，就不用
    再做了，隨而拒絕原告及工班進入現場。次日被告即偕同訴外人江旺叢接續前開
    工程之施作，足認被告已片面終止與原告間之承攬關係。爰依民法第五百十一條
    之規定提起本訴，請求被告賠償損害：(一)、已支付之金額為三百三十四萬二千四
    百五十八元：木作材料費為九十六萬四千八百八十八元；輕鋼架天花板工程、材
    料費：一百零八萬五千零七十元；木作工資：一百二十九萬二千五百元（總工數
    五一七人次，每人每天工資二千五百元），如以被告所自承之總工數三百八十八
    人次計算，亦有九十七萬元。(二)、所失利益即可獲得之淨利：依財政部公佈之八
    十九年度營利事業同業利潤標準「一般土木工程」之淨利率為百分之十計算，以
    前開已支付金額百分之十計算，原告應可獲得之淨利應為三十三萬元，如以被告
    所自承之總工數計算，則可得淨利三十萬一千九百九十五元。(三)、前二項金額扣
    除被告已給付之報酬一百四十五萬元後，原告僅請求被告賠償總金額一百九十五
    萬元，而原告共有二人，每人請求之金額各為九十七萬五千元。並聲明：(一)、被
    告應給付原告丙○○、丁○○各九十七萬五千元及均各自起訴狀繕本送達翌日起
    至清償日止，按年息百分之五計算之利息。(二)、願供擔保，請准宣告假執行。原
    告（即反訴被告）就反訴部分則以：原告係因被告（即反訴原告）片面終止承攬
    關係，已如前述，則被告反訴請求損害，並無依據。又系爭合約內所約定定期給
    付之報酬，與工程施作之進度並無關連性。退言之，縱認被告以前開報酬之給付
    尚須視工程進度或業主放款，必有達工程進度或業主有撥款時方給付工程款之主
    張為真，則本案被告已給付原告一百四十五萬元之報酬，應認為被告已確認原告
    施作之工程已達一百四十五萬元之工程進度，因此被告提出被證二以單方面所自
    行計算之工程現場完成清單，主張反訴被告有溢領工程款，自不足採信。又被告
    主張後續工程均係由江旺叢所接替，然依江旺叢證述所領得後續工程之報酬僅二
    百六十萬元，因此被告主張完成後續工程之費用超過二百六十萬元之範圍，即不
    實在。另被告所提出木地板部份，其施作日期均已係九月，無從證明係施作於本
    案之原承攬範圍；而輕鋼架部份，二紙結帳單之日期竟晚於發票所載日期，已違
    常情，且所載「輕鋼架工程一式」內容為何不明，而在施作現場尚留有原告之部
    分材料，因此關於被告此部份之款項，亦非真實。樓梯扶手部份，此部份係屬於
    江旺叢所接續工程之範圍，被告再委託他人施作，已有同一部份工程重複計價之
    情形。被告主張其受有商譽損失，因本件工程無法如期，係因被告無法提供合於
    原告施作之場所，一再更改設計圖所致，且無證據證明被告受有商譽損害之情形
    ，其請求賠償商譽損害，並無理由等語置辯。並聲明：(一)、駁回反訴原告之訴。
    (二)、如受不利判決，願供擔保請准宣告免為假執行。
二、被告就本訴部分則以：原告主張被告於九十二年七月二十五日未付款一事，因依
    系爭合約上已列明除開工進料外，爾後付款依業主放款日後五日現金票支付，故
    被告之給付報酬必須視工程進度與業主放款情形而定。原本預計七月二十五日付
    原告之第二期款九十五萬元，因原告工程落後延遲，業主並未如期放款，延至同
    年八月一日、八月二十五日才付，被告並無故意不付。嗣經與原告協議先付五十
    萬元，視工程進度再付四十五萬元，並無原告所云約定該報酬應定期給付。原告
    提出明架天花板三百三十六坪、暗架天花板五百六十八坪，與系爭工程全部明架
    坪數為二百九十坪、暗架實際坪數為三百四十坪不同，有虛報坪數之情形。又原
    告施工品質粗糙、偷工減料，使用未經設計單位認可之防火防腐角材及劣質大陸
    夾板、波麗板，經被告告知，仍暗中使用，已違反系爭合約第七條第五款之約定
    。原告所提證物二之木材出貨單中，防火角材及非防火角材混為使用，胡桃木皮
    薄片二十二條、人造鐵刀木薄皮二十五條，皆與本工程合約書基本木作裝修工程
    項中第三項天然原木板厚度三十條以上不符，天然木皮以通越、新益、運祥等品
    牌為準，原告亦無遵照合約履行。原告所提之木作工數表與現場監工統計之三百
    八十八人次不符，且在台南地區每人每天之工資為二千三百元，並非二千五百元
    。另原告所舉之利潤標準，僅為參考之用，並不適用本工程之用。原告於九十二
    年八月一日已雇車將所有材料載走，只遺留百葉門片及零碎之材料，皆不可再利
    用。又依原告提出之原證七照片可知，暗架天花板有部分未完成，甚至有十六間
    房間完全未施作，另明架天花板皆未完成，所提出之輕鋼架請款單係系爭合約連
    帶保證人中岳企業社所開出，未附交易發票、付款交易證明、出貨簽收證明單、
    防火證明單，不足以證明其實際數量及金額，又其中「暗架天花板挖燈孔及修改
    」，亦非原告所為，因天花板尚未完成，何來挖燈具孔之動作。依原告提供之天
    花板照片，有部分是在九十二年八月四日所拍攝，當時接手之江旺叢等人已有施
    作天花板，可認原告所提之證據有虛捏之虞。至於原告提出之原證二出貨單係為
    電腦列表，單據上並未有收貨人簽章，亦未附交易發票，無法證明出貨實際金額
    與出貨內容確實用於系爭工程。原證五木工工資之出工表係人工繪製之表格，並
    無領薪人親簽或付薪證明，不足為證。系爭合約乃總價承包，自應包括一切人工
    、材料、工具、運輸、保險等費用及稅捐在內，故原告主張內部發包之工資細節
    與材料成本等之計算盈虧等，皆與被告無涉。原告丙○○於九十二年八月一日在
    工程現場表示不再進場施作，再施作下去會賠錢等語，未經被告同意擅自退場。
    次日被告則偕同原告丁○○到現場協商，丁○○亦表示無法提供工人、材料繼續
    施作。基於業主強烈要求被告公司立即復工，為免因此延誤工程進度遭業主罰款
    只好再找他人接續施作工程，並非如原告所述係被告片面終止承攬關係等語置辯
    。並聲明：(一)、駁回原告之訴及其假執行之聲請。(二)、如受不利判決，願供擔保
    請准宣告免為假執行。
    被告（即反訴原告）提起反訴主張：原告（即反訴被告）丁○○、丙○○於九十
    二年八月一日未經被告同意逕行退場，無法履行合約內容，已違反系爭合約第七
    條第一款、第三款及第五款，造成被告公司商譽及工程實質金錢損失，經估算原
    告實際施作數量換算金額為九十六萬四千五百八十元，與被告已給付原告之報酬
    一百四十五萬元，相差四十八萬五千四百二十元，應償還被告。而後續施作也因
    原告先前偷工減料及施作錯誤多處，後續接手完成之總金額為三百四十四萬六千
    一百九十二元，比系爭合約剩餘未付金額二百八十七萬元，超出五十七萬六千一
    百九十二元，亦應由原告負責賠償。又被告因原告逕行退場，無法履行合約內容
    ，受有商譽損失一百萬元。爰依系爭合約第七條之約定提起反訴請求原告賠償前
    開金額，並聲明：(一)、反訴被告應賠償反訴原告二百零六萬一千六百一十二元，
    及反訴狀繕本送達之翌日起至清償日止，按年息百分之五計算之利息。(二)、願提
    供擔保請求宣告假執行。
三、按被告於言詞辯論終結前，得在本訴繫屬之法院，對於原告提起反訴，民事訴訟
    法第二百五十九條定有明文。查本件被告於本訴繫屬中，主張基於系爭合約第七
    條第一款、第三款、第五款之約定，對於原告有損害賠償請求權，而提起反訴，
    合於前開規定，應予准許，合先敘明。
四、原告主張：兩造於右揭時間訂立系爭合約，由原告承攬裝潢工程，採總價承包，
    承攬報酬為四百三十二萬元，被告僅給付原告開工進料款五十萬元，以及於九十
    二年七月十二日之九十五萬元，並未於同月二十五日再給付九十五萬元之報酬。
    原告則在同年八月一日後即未再施作工程，該工程則由被告所找之訴外人江旺叢
    接續施工等情，有系爭承攬合約書一紙（影本）附卷為證，被告不加以爭執，惟
    以前開情詞置辯。另被告提起反訴主張：原告在同年八月一日後即未再施作工程
    ，而由被告所找之江旺叢接續施工完成，江旺叢已領得被告給付之工程報酬二百
    六十萬元等情，原告對之亦不爭執，但以前開言詞辯稱，是本訴之主要爭點乃在
    於系爭合約關於「七月二十五日九十五萬」之內容，其真意為何？原告可否因被
    告未付報酬拒絕再施作工程？被告有無終止兩造間承攬關係？如被告終止兩造間
    承攬關係，原告可否請求賠償？數額如何計算？另反訴之主要爭點則在於被告終
    止兩造間承攬關係之原因為何？有無包括系爭合約第七條第一款、第三款及第五
    款？茲分別審究如次：
  (一)按「解釋契約，固須探求當事人立約時之真意，不能拘泥於契約之文字，但契約
    文字業已表示當事人真意，無須別事探求者，即不得反捨契約文字而更為曲解。
    」最高法院十七年上字第一一一八號判例可以參照。又契約成立後，債務人有依
    契約內容而為履行之義務，另主張常態事實者，就其事實無庸舉證，主張變態事
    者，應就變態事實負負舉證義務，此為舉證責任分配原則。查依卷附系爭合約之
    付款辦法欄中僅載明「開工進料付總價款五十萬元，爾後付款依業主放款日後五
    天現金支票、保留款百分之二、驗收後三個月支付。七月十二日九十五萬、七月
    二十五日九十五萬、八月五日九十五萬」等字句，並未有被告所謂「被告之支付
    報酬須視工程進度而定」之內容。其中關於「七月二十五日九十五萬」等三句「
    日期與金額」之記載，係特別加註於付款辦法欄之末，顯見兩造對於該三日應付
    各該金額之付款條件已達成共識，而不受業主是否放款或延遲放款之影響，且參
    酌被告亦自承已於七月十二日依上開約定給付九十五萬元給原告之情形，堪認付
    款辦法中「七月二十五日九十五萬」之內容，屬於被告應定期給付九十五萬元報
    酬之約定。至於被告辯稱前開九十五萬元並非應於七月二十五日給付，而須視工
    程進度與業主放款情形而定云云，因與系爭合約之文字不符，屬於變態事實，依
    前開說明，被告自應負舉證責任，惟迄至本件辯論終結前，被告尚未舉證以實其
    說，則此部份之辯解，自難遽信為真。
  (二)次按「承攬報酬應於工作交付時給付之，無須交付者應於工作完成時給付之。」
    ，民法第五百零五條第一項有明文規定，亦即承攬契約原則上採「報酬後付」之
    原則，然上開規定未具強行性質，當事人如有特約則從其特約，因此當事人自得
    約定報酬之給付時期。查系爭合約付款辦法中「七月二十五日九十五萬」之內容
    屬於定期給付報酬之約定，已如前述，且是屬於「約定報酬應於完成前給付之型
    態」，則承攬人即原告自得以未取得該報酬為理由，拒絕承攬工作之著手或進行
    。
  (三)系爭工程在九十二年八月一日後原告即未再施作，而是由被告所找之江旺叢接續
    施工完成等情，已如前述，參酌被告與原告丁○○之供述：「（被告法定代理人
    稱）我當時有問丁○○是否要繼續作，但丁○○說他要回去問，沒有在約定的時
    間內給我回覆，所以我才請別人接手作。」、「（原告丁○○答）有問丙○○可
    不可以繼續作，因為作大理石的工作會延誤我們的工作，所以才暫時休息。我有
    打電話給被告，被告說如果你們不能做就不要作。」等語（見本院九十三年六月
    一日之言詞辯論筆錄第六頁），以及被告所提出之與江旺叢訂立之承攬合約書內
    容，簽約日期記載為同年八月二日，以及被告自承：「基於業主強烈要求被告立
    即復工，為免因此延誤工程進度遭業主罰款只好再找他人接續施作工程」（見九
    十三年三月九日之答辯狀第一頁），堪認被告因原告退場未再施作已終止與原告
    間之承攬關係。
  (四)「工作未完成前，定作人得隨時終止契約。但應賠償承攬人因契約終止而生之損
    害。」，民法第五百十一條定有明文。查原告拒絕系爭承攬工作之進行，係以未
    取得定期給付之報酬（即七月二十五日被告應給付九十五萬元，但未如期給付）
    為由，並無不當，已如前述，則本件被告以原告退場未再施作為由而終止與原告
    間之承攬關係，應依第五百十一條但書之規定，賠償原告之損害。按「損害賠償
    ，除法律另有規定或契約另有訂定外，應以填補債權人所受損害及所失利益為限
    。依通常情形，或依已定之計劃、設備或其他特別情事，可得預期之利益，視為
    所失利益。」，民法第二百十六條有明文規定。而民法第二百十六條第一項所謂
    所受損害，即現存財產因損害事實之發生而被減少，屬於積極的損害。所謂所失
    利益，即新財產之取得，因損害事實之發生而受妨害，屬於消極的損害。查，原
    告主張已支出之「木作材料費」九十六萬四千八百八十八元之事實，業據其提出
    原證二「景新木材行對帳單」數紙（均影本）為證，並經證人戊○○到庭結證：
    「（問）九十二年七月份的時候是否有出貨到系爭工地？是何人訂購？（答）有
    ，是丙○○，所送的木材是依丙○○所定購的。（問）你們出貨時是否每次出貨
    都有出貨單？（答）是的，因為要點貨。（問）提示原證二對帳單、出貨單及總
    金額？（答）當初是一百零三萬元，後來因為有退貨，總金額如原證二所載。」
    等語（見本院九十三年六月一日之言詞辯論筆錄第三頁）屬實。另原告主張已支
    出之「輕鋼架天花板工程、材料費」一百零八萬五千零七十元之事實，亦據原告
    提出原證三、四之中岳企業社之請款單二紙（均影本）為佐，並有證人即請款單
    之經辦人乙○○證述：「（問）提示證物三、證物四的請款單，這請款單是不是
    你們企業社所出具的？數量是不是現場施作的數量？（答）是的。（問）描述一
    下，暗架的平面圖數量與丈量的數量不符為何？（答）立面展延的面積部分也要
    算，所以平面的數量還要加上立面的面積。（問）現場施作的天花板的高度是否
    有修改？（答）當時丙○○有要求修改，因為業主表示原設計太低，要求我們調
    高。幾乎全部的房間均有調高。」（見本院九十三年三月九日之言詞辯論筆錄第
    第七頁）。至於原告另主張支出之木作總工數五百十七人次之部分，雖提出三紙
    出工表（均影本）為證，然被告已否認超過三百八十八人次以外之工數，則關於
    超過三百八十八人次以外工數之事實，原告自應負舉證責任，原告迄未舉證以實
    其說，則原告就超過三百八十八人次以外工數之主張，不能認為真實。而關於工
    資每人每天工資為二千五百元之事實，也據證人即當時亦參與施作之工人黃寶勳
    結證甚明（見本院九十二年十二月二十三日言詞辯論筆錄第六頁）。本院認前開
    三位證人均係具結後始為證述，應不會甘冒受刑事偽證處罰之風險為虛偽陳述，
    且無證據證明三位證人所為之前開證詞為虛偽，堪信被告已支出之積極損害為三
    百零一萬九千九百五十八元為真｛９６４８８８元＋0000000元＋（２５
    ００元×３８８）= 0000000元｝。又承攬人承攬工作除有特別情事外，
    一般以營利為目的，故可獲得之淨利即屬於所失利益，查本件原告雖未證明因系
    爭合約預期可獲得之淨利若干，然本院認財政部所公佈之同業利潤標準應可作為
    參考之標準，依原告主張承攬時即九十二年度財政部公佈之同業利潤標準關於標
    準代號３０８１｜９９「其他一般土木工程」之淨利率百分之九計算，原告得請
    求之所失利益為（0000000元×百分之９=２７１７９６元，元以下四捨
    五入）。因此，原告得請求之損害賠償數額為三百二十九萬一千七百五十四元（
    0000000元＋２７１７９６元），扣除被告已給付之報酬一百四十五萬元
    後，原告可請求被告賠償總金額為一百八十四萬一千七百五十四元（00000
    00元－0000000元 =0000000元）。而原告共有二人，每人得請
    求賠償之金額各為九十二萬零八百七十七元（0000000÷２= ９２０８７
    ７）。
  (五)按系爭合約第七條係規定：「承攬人（即反訴被告）如有下列情事之一，本公司
    （即反訴原告）得取銷其承攬，所有本公司因而蒙受之一切損失，概由承攬人負
    責賠償」，必因以該條各款原因之一終止承攬關係後方能請求因而蒙受之一切損
    失。查本件反訴原告所主張之損害固均係基於終止與反訴被告間之承攬關係後所
    生，包括清查反訴被告所為之工作，以及因而支出另請他人接續工程所超支之金
    額與商譽之損害等。然姑不論所主張反訴被告現場實際施作數量換算金額為九十
    六萬四千五百八十元，與已給付反訴被告之報酬一百四十五萬元，相差四十八萬
    五千四百二十元，應償還反訴原告云云，因所提出之清單為自行製作之私文書，
    反訴被告已否認其真實性，以及反訴原告主張之商譽損失一百萬元，均未提出任
    何證據證明商譽受損之情形以及數額如何計算，已均不足採信外，本件反訴原告
    終止兩造間承攬關係之原因乃是基於反訴被告之退場未再施作，已如前(三)所述，
    並未包括反訴原告所主張系爭合約第七條第三款所謂「可能逾期未完工」或第五
    款所謂「不聽指示或偷工減料」等原因（此可從雙方仍有討論延長工期，以及反
    訴被告退場後，反訴原告仍要求反訴被告儘快進場施工之情形觀之）。而反訴被
    告本得以未取得該報酬為理由，拒絕承攬工作之著手或進行，亦如前(二)所述，則
    反訴被告之拒絕進場施作，亦尚不得認違反系爭合約第七條第一款之「承攬人不
    履行承攬義務」之約定。從而，反訴原告依系爭合約第七條第一款、第三款、第
    五款請求賠償所受之損失，均無理由。
五、綜上所述：
  (一)本訴部分：按「遲延之債務，以支付金錢為標的者，債權人得請求依法定利率計
    算之遲延利息」、「應付利息之債務，其利率未經約定，亦無法律可據者，週年
    利率為百分之五」，民法第二百三十三條第一項前段、第二百零三條亦有明文規
    定。從而，原告依民法第五百十一條但書之規定請求被告各給付九十二萬零八百
    七十七元，自起訴狀繕本送達翌日即九十二年十月九日起至清償日止，按年息百
    分之五計算之利息範圍內，為有理由，逾此數額之請求，則屬無據，應予駁回。
    另兩造陳明願供擔保，聲請宣告假執行或免為假執行，經核原告勝訴部分，合於
    法律規定，爰分別酌定相當之擔保金額宣告之；原告其餘假執行之聲請，因訴之
    駁回而失所依據，不予准許。
  (二)反訴部分：反訴原告依系爭合約第七條第一款、第三款、第五款請求賠償所受之
    損失，均無理由，應予駁回。反訴原告既受敗訴判決，其假執行之聲請即失所依
    據，應併予駁回。
六、本件為判決基礎之事證已臻明確，兩造其餘攻擊防禦及立證方法，核於判決結果
    不生影響，毋庸一一論述，附此敘明。
七、據上論斷：原告之訴為一部有理由，一部無理由，反訴原告之訴無理由，爰依民
    事訴訟法第七十八條、第八十五條第一項前段、第七十九條、第三百九十條第二
    項、第三百九十二條，判決如主文。
中　　　華　　　民　　　國　　九十三　　年　　　六　　　月　　二十四　　日
                                        臺灣士林地方法院民事第二庭
                                            法      官  林政佑
右為正本係照原本作成。
如對本判決上訴須於判決送達後廿日內向本院提出上訴狀。
中　　　華　　　民　　　國　　九十三　　年　　　七　　　月　  　五  　　日
                                            法院書記官  楊錫芬
